【裁判字號】    97,重上,92
【裁判日期】    971029
【裁判案由】    清償借款
【裁判全文】
臺灣高等法院臺中分院民事判決  97年度重上字第92號
上  訴  人  臺灣新光商業銀行股份有限公司
                        7、28、30樓
法定代理人  甲○○
訴訟代理人  丙○○
訴訟代理人  陳芝荃律師
被上訴人    乙○○
上列當事人間請求清償借款事件，上訴人對於中華民國97年2月
27日臺灣台中地方法院96年度重訴字466號判決提起上訴，本院
於97年10月15日言詞辯論終結，判決如下：
    主  文
原判決有關於被上訴人乙○○部分廢棄；
上開廢棄部分，被上訴人應與原審被告劉淑娥、呂寬恕連帶給付
上訴人新台幣壹仟陸佰萬元及自民國八十九年四月廿日起至清償
日止，按年息百分之10.375計算之利息，暨自民國八十九年四月
廿日起至清償日止，按上開利率百分之二十計算之違約金；暨自
民國八十四年三月廿一日起至八十九年四月十九日止之利息、違
約金，計新台幣佰伍拾萬仟柒佰柒拾捌元。
第一、二審關於被上訴人部分之訴訟費用由被上訴人負擔。
    事 實 及 理 由
一、上訴人之法定代理人已經於97年10月3日由梁成金變更為甲
    ○○，嗣由其聲明具狀承受訴訟，核無不合。
二、上訴人起訴主張: 被上訴人乙○○於民國（下同）82年12月
    31日與保證責任臺中市第八信用合作社（經財政部核准，自
    87年1月1日起由誠泰商業銀行概括承受其全部營業及資產、
    負債，嗣誠泰商業銀行亦自94年12月31日起奉行政院金融監
    督管理委員會94年11月7日金管銀(六)字0940028893號函核准
    與臺灣新光商業銀行合併，並更名為臺灣新光商業銀行股份
    有限公司即上訴人）訂立約定書，依約定書第2條：被上訴
    人就依留存於約定書之印鑑與保證責任臺中市第八信用合作
    社所為之交易均負其責任，約定書於民法第247-1增訂前即
    已簽署，無該法條之適用，應屬有效，持有印鑑之人應認為
    係被上訴人授權之代理人。嗣被上訴人於83年12月21日任劉
    淑娥之連帶保證人，並簽訂借據，蓋用被上訴人留存於約定
    書之印鑑，由劉淑娥向保證責任臺中市第八信用合作社借款
    新臺幣（下同）16,000,000元，約定94年12月21日清償，利
    息按上訴人基本放款利率年息9.35%加碼年息1.025%計算（
    即年息10.375%），如未按月付息或到期不履行債務時，自
    逾期時起6個月內按上開利率10%，逾期超過6個月以上部分
    ，按上開利率20 %加付違約金。詎劉淑娥借款後，自84年3
    月21日起均未依約還款，經拍賣抵押物獲部分利息及違約金
    之清償，尚欠本金16,000,000元及自89年4月20日起之利息
    、違約金及自84年3月21日起至89年4月19日止之利息、違約
    金3,503,778元未清償。爰依消費借貸及連帶保證契約訴請
    被上訴人清償借款，求為判決被上訴人應給付上訴人16,000
    ,000元，及自89年4月20日起至清償日止按年息10.375%計算
    之利息，暨自89年4月20日起至清償日止按上開利率20%計算
    之違約金；暨自84年3月21日起至89年4月19日止尚未清償之
    利息、違約金3,503,778元。原判決判就被上訴人部分敗訴
    （另紙判決原審被告劉淑娥、呂寬恕敗訴部分未據聲明不服
    ，此部分已經確定），上訴人就其敗訴部分提起上訴，上訴
    聲明: (一)原判決有關於乙○○部分廢棄；(二)上開廢棄部分，
    被上訴人應與原審被告劉淑娥、呂寬恕連帶給付上訴人新台
    幣壹仟陸佰萬元及自民國89年4月20日起至清償日止，按年
    息百分之10.375計算之利息，暨自民國89年4月20日起至清
    償日止，按上開利率百分之二十計算之違約金；暨自民國84
    年3月21日起至89年4月19日止尚未清償之利息、違約金，計
    新台幣參佰伍拾萬參仟柒佰柒拾捌元整；(三)第一、二審訴訟
    費用由被上訴人負擔。
二、被上訴人則以: 伊自認於82年12月31日之約定書上簽名，惟
    ，伊當時是應呂寬恕之邀去保證責任臺中市第八信用合作社
    在約定書上簽名而已，日後若要借貸仍需被上訴人本人同意
    始可辦理，被上訴人並未概括授權，約定書第2條之約定應
    屬無效。且被上訴人簽約定書時並未同時蓋用印章，並未留
    存印鑑在上訴人處，約定書上蓋用之印章是被上訴人原本欲
    向呂寬恕購買房屋而交付印章予呂寬恕，事後買賣未成交，
    呂寬恕未將印章交還被上訴人。伊並未擔任劉淑娥向上訴人
    借款之連帶保證人，上訴人提出之83年12月21日借據上被上
    訴人「乙○○」名義之簽名非伊所為，印文雖係真正但非伊
    所蓋，在被上訴人不知情之情況下，該借據對被上訴人不生
    效力等語。對於上訴人之上訴，被上訴人答辯聲明：上訴駁
    回。
三、本件上訴人主張被上訴人於82年12月31日簽立約定書，約定
    書第2條約定：被上訴人對持其印鑑與上訴人所為之交易均
    負責任，嗣被上訴人於83年12月21日任劉淑娥之連帶保證人
    向上訴人借款未予清償等事實，業據其提出約定書、借據為
    證。被上訴人自認約定書上簽名、印文及借據上印文之真正
    ，核與證人即當初對保人員吳明俊於原審到庭證述相符，堪
    認為真實。雖被上訴人以前詞置辯，經查：
  (一)前開約定書、借據上之印鑑上之印文既為真正，上訴人雖辯
    稱為他人所盜用，然為上訴人否認，依舉證責任分配原則，
    自應由被上訴人負舉證之責，惟其無法舉證證明，已難採信
    ，況被上訴人既自認確曾親自前往上訴人前身即保證責任臺
    中市第八信用合作社營業處所於約定書上簽名，雖否認印文
    為其所蓋，然依法律之規定，有使用文字之必要者，得不由
    本人自寫，但必須親自簽名。如有用印章代簽名者，其蓋章
    與簽名生同等之效力，為民法第3條所明定，則僅簽名或蓋
    章其一即生效力，不以二者同時俱備為必要。而上開約定書
    簽名及借據上印文均屬真正，即應就約定書所載文義負責，
    被上訴人所辯即無足取。
  (二)本件借款，上訴人主張係於82年12月31日放款予債務人劉淑
    娥，借款期限為一年（自82年12月21日至83年12月21），屆
    期債務人劉淑娥未予清償，始展延清償期一年至84年12月21
    日止，此見諸前呈系爭借據上左下方「核准展期日期及轉期
    次數」分載為：83年12月21日、1次可明。而被上訴人於原
    審復自認系爭約定書上簽名為其所為之事實，則依上開約定
    書第11條約定「立約人所保證之債務，如債務人未依約履行
    ，立約人當即負責，立即如數付清並同意左列事項．．．」
    ，有約定書可憑，玆為被上訴人所不爭執，是被上訴人自應
    負連帶保證人之責任。又約定書第11條第二項規定：「如貴
    社拋棄擔保物權之全部或一部，或同意更換擔保物，或允許
    主債務人延期清償、或分期清償，均毋須再徵求立約人之同
    意，立約人仍負全部債務之保證責任。」等語，則上開約定
    書乃在82年12月31日簽訂，展期時間為83年12月21日，均係
    於88年4月21日修正公布民法第755條，89年5月5日施行之民
    法第739條之1之前，被上訴人自不得引用該修正規定，謂其
    不負保證責任。查民法第七百五十五條規定，就定有期限之
    債務為保證者，如債權人允許主債務人延期清償時，保證人
    除對於其延期已為同意外，不負保證責任。八十八年四月二
    十一日修正公布，八十九年五月五日施行之民法第七百三十
    九條之一固規定，本節所定保證人之權利，除法律另有規定
    外，不得預先拋棄。八十九年五月五日修正施行之民法債編
    施行法第三十三條並規定，修正之民法第七百三十九條之一
    之規定，於民法債編修正施行前成立之保證，亦適用之。惟
    於民法債編修正施行前就定有期限之債務為保證，保證人預
    先同意債權人得允許主債務人延期清償者，倘債權人係在修
    正民法第七百三十九條之一施行前允許主債務人延期清償，
    其允許延期清償既在該修正規定施行之前，保證人自不得引
    用該修正規定，謂其不負保證責任。」等意旨所示，其相關
    法律之適用，應無疑義（最高法院91年度台上字第3號判決
    、91年度台上字第2383號判決參照）。
  (三)按所謂定型化契約應受衡平原則限制，係指締約之一方之契
    約條款已預先擬定，他方僅能依該條款訂立契約，否則，即
    受不締約之不利益，始應適用衡平原則之法理，以排除不公
    平之「單方利益條款」，避免居於經濟弱勢之一方無締約之
    可能，而忍受不締約之不利益，是縱他方接受該條款而締約
    ，亦應認違反衡平原則而無效，俾符平等互惠原則。茲保證
    人既係擔保他人間之債務清償責任，並非經濟之弱者，且未
    自保證契約獲取任何利益，如認保證契約有違民法保護保證
    人之任意規定，自可不訂定保證契約，並不因其未為保證人
    而生不利益，或經濟生活受制於銀行不得不為保證之情形。
    是保證人如因同意某條款而訂定保證契約，該條款又屬當事
    人得依特約排除之任意規定，除另有其他無效之原因外，保
    證人即不得任指該契約條款為無效（最高法院93年度台上字
    第710號判決參照），本件被上訴人於簽訂系爭約定書時，
    業已年近40歲，有相當智識能力，當可自由判斷決定是否充
    當本件借款之連帶保證人，亦非經濟生活受制於銀行有不得
    不保之情形存在，故上揭約定書並無民法第247條之1之適用
    ，被上訴人所辯亦非可採。
四、按消費借貸者，謂當事人一方移轉金錢或其他代替物之所有
    權於他方，而約定他方以種類、品質、數量相同之物返還之
    契約，民法第474條第1項定有明文；又稱保證者，謂當事人
    約定，一方於他方之債務人不履行債務時，由其代負履行責
    任之契約，同法第739條亦有明文；另保證債務之所謂連帶
    ，係指保證人與主債務人負同一債務，對於債權人各負全部
    給付之責任者而言，此就民法第272條第1項規定連帶債務之
    文義參照觀之甚明（最高法院45年台上字第1426號判例可資
    參照）；而連帶債務之債權人，依同法第273條第1項規定，
    得對於債務人中之一人或數人或其全體，同時或先後請求全
    部或一部之給付。本件原審被告劉淑娥向上訴人借款，未依
    約清償，經上訴人聲請執行後，尚有3,503,778元及其利息
    與違約金，被上訴人與原審被告呂寬恕為其連帶保證人，自
    應負連帶清償責任。
五、從而，上訴人依消費借貸及連帶保證契約請求彼等連帶清償
    借款16,000,000元，及自89年4月20日起至清償日止，按年
    息10.375%計算之利息，並自89年4月20日起至清償日止，按
    上開利率20%計算之違約金暨自84年3月21日起至89年4月19
    日止已計未收之利息、違約金3,503,778元，為有理由，應
    予准許。原審就被上訴人部分為上訴人敗訴之判決，於法尚
    有未洽，自屬不能維持。上訴論旨指摘原判決不當，求為廢
    棄改判，非無理由，爰判決如主文所示。
六、本件事證已臻明確，兩造其餘攻擊防禦方法與判決之結果不
    生影響，自無庸一一論究，併此敘明。
據上論結，本件上訴為有理由，依民事訴訟法第450條、第78條
，判決如主文。
中    華    民    國    97    年    10    月    29    日
                 民事第五庭     審判長法  官  林陳松
                                      法  官  古金男
                                      法  官  鄭金龍
以上正本係照原本作成。
如對本判決上訴，須於收受判決送達後二十日內向本院提出上訴
書狀，其未表明上訴理由者，應於提出上訴後二十日內向本院提
出上訴理由書（須按他造人數附具繕本）。
上訴時應提出委任律師為訴訟代理人之委任狀。具有民事訴訟法
第四百六十六條之一第一項但書或第二項之情形為訴訟代理人者
，另應附具律師及格證書及釋明委任人與受任人有該條項所定關
係之釋明文書影本。
                                      書記官  陳振海
中    華    民    國    97    年    10    月    30    日
                                                      Ａ


司法院資訊處製作；財團法人民間司法改革基金會備份。
